【裁判字號】    99,交聲,3506
【裁判日期】    990921
【裁判案由】    聲明異議
【裁判全文】
臺灣臺中地方法院交通事件裁定        99年度交聲字第3506號
原處分機關  交通部公路總局臺中區監理所豐原監理站
異  議  人
即受處分人  甲○○
上列異議人即受處分人因違反道路交通管理處罰條例案件，對於
交通部公路總局臺中區監理所豐原監理站中華民國99年8 月17日
所為之處分（豐監稽違字第裁63-HD0000000號裁決書）聲明異議
，本院裁定如下：
    主  文
原處分關於裁處罰鍰新臺幣肆萬伍仟元部分撤銷。
前項撤銷部分，甲○○不罰。
    理  由
一、原處分機關略以：異議人即受處分人（以下稱受處分人）甲
    ○○於民國98年1 月28日23時20分許，騎乘車號MU7-836 號
    重機車，在臺中縣潭子鄉○○街61號前，因「酒後駕車，經
    抽血酒精濃度226.1mg/dl相當吹氣法1.13mg/l」之違規，為
    臺中縣警察局東勢交通小隊以中縣警交字第HD0000000 號舉
    發違反道路交通管理事件通知單舉發。本案因酒駕涉公共危
    險罪，業經臺灣臺中地方法院檢察署緩起訴處分確定，緩起
    訴已期滿，原處分機關於99年8 月17日以豐監稽違字第裁63
    -HD 0000000 號裁決書裁處罰鍰新臺幣（下同）4 萬5 千元
    ，並吊扣機車駕駛執照12個月，施以道安講習等語。
二、聲明異議意旨則以：受處分人酒醉駕駛之行為業經臺灣臺中
    地方法院檢察署檢察官依刑事訴訟法第253 條之2 規定，諭
    知受處分人捐款5 萬元，監理機關又依道路交通處罰條例第
    35條第1 項對受處分人酒駕違規案，裁處罰鍰4 萬5 千元，
    有違行政罰法第26條一事不二罰之規定意旨，且行政法第26
    條文並無緩起訴處分之規定，爰依法聲明異議，請求撤銷原
    處分有關罰鍰部分等語。
三、查，受處分人甲○○因酒後駕車，經酒測測得酒精濃度超過
    標準值為警舉發之事實，有臺中縣警察局舉發違反道路交通
    管理事件通知單、交通部公路總局臺中區監理所豐原監理站
    裁決書等在卷可稽，復為受處分人所不否認，是以本件違規
    事實明確，已堪認定。惟受處分人亦因此涉犯公共危險案件
    ，經臺灣臺中地方法院檢察署檢察官以98年度偵字第12547
    號為緩起訴處分，是本件所應探究者，為是否有一事二罰之
    問題。
四、按汽車駕駛人，駕駛汽車經測試檢定有酒精濃度超過規定標
    準者，處1 萬5 千元以上6 萬元以下罰鍰，並當場移置保管
    該汽車及吊扣其駕駛執照1 年。汽車駕駛人有飲用酒類或其
    他類似物後其吐氣所含酒精濃度超過每公升0.25毫克或血液
    中酒精濃度超過百分之0.05以上者，不得駕車。道路交通管
    理處罰條例第35條第1 項第1 款、道路交通安全規則第114
    條第2 款分別定有明文。惟依95年2 月5 日正式施行之行政
    罰法第26條第1 項規定：「一行為同時觸犯刑事法律及違反
    行政法上義務規定者，依刑事法律處罰之。但其行為應處以
    其他種類行政罰或得沒入之物而未經法院宣告沒收者，亦得
    裁處之。」，此乃一行為同時造成刑罰法律與行政秩序罰規
    定發生競合適用之關係時，基於「一事不二罰」之法理，經
    由立法程序確立應以刑罰優先為原則，避免行為人承受過度
    且重複之處罰。此觀該條立法理由明確揭示：「一行為同時
    觸犯刑事法律及違反行政法上義務規定時，由於刑罰與行政
    罰同屬對不法行為之制裁，而刑罰之懲罰作用較強，故依刑
    事法律處罰，即足資警惕時，實無一事二罰再處行政罰之必
    要。且刑事法律處罰，由法院依法定程序為之，較符合正當
    法律程序，應予優先適用。但罰鍰以外之沒入或其他種類行
    政罰，因兼具維護公共秩序之作用，為達行政目的，行政機
    關仍得併予裁處，故為第一項但書規定。」其理益明。是以
    前揭行政罰法中刑事法律處罰優先且不再處以行政秩序罰之
    目的，既係因為行為人已接受刑罰而足資警惕，且已發生懲
    罰之作用，即無使行為人陷於雙重處罰之不利益，則關於刑
    事法律處罰之範圍自應採取實質認定，凡刑事實體法或程序
    法中所規定客觀上剝奪行為人生命、自由、財產權利，主觀
    上亦因制裁之嚴厲性、痛苦性，其強度足以造成心理強制而
    間接達成矯正教化目的之處遇手段，皆應納入其中，而不以
    形式上符合刑法第32條至第34條所定主刑及從刑種類者為限
    ，始與前揭法律規範之意旨相符。經查，本件受處分人上開
    酒後駕車除構成道路交通管理處罰條例第35條第1 項第1 款
    之交通違規事由外，亦已合於刑法第185 條之3 服用酒類不
    能安全駕駛動力交通工具而駕駛罪之構成要件，臺灣臺中地
    方法院檢察署檢察官於斟酌受處分人之犯後態度及公共利益
    之維護，認以緩起訴處分為適當，乃以98年度偵字第12547
    號為緩起訴處分，緩起訴期間為1 年，被告並應於收受檢察
    官執行緩起訴處分命令通知書後1 個月內向臺中縣政府（用
    於暑期營養餐券）支付5 萬元，且應於緩起訴期間起算日起
    ，至緩起訴期間屆滿日前之2 個月止，參加該署所舉辦之法
    治教育1 場次，並應於緩起訴處分確定後，依該署觀護人之
    指定按時至該署報到，接受相關規定說明，而受處分人業已
    繳納上開緩起訴處分金完畢、參加法治教育1 場並依觀護人
    指定，按時報到接受相關說明等情，有臺灣臺中地方法院檢
    察署檢察官緩起訴處分書及臺灣高等法院被告前案紀錄表各
    1 份在卷可參。則受處分人上開違反刑事法律禁止規範之犯
    罪事實既已明確，僅因檢察官採取緩起訴處分之替代性刑事
    處遇手段，未將該案逕行起訴或聲請簡易判決處刑，致其後
    適用之刑事訴訟程序有所區別，然就受處分人負有包括支付
    一定金額予檢察官指定機構在內之義務觀察，其如未在上開
    指定期間內確實履行義務，依刑事訴訟法第253 條之3 第1
    項第3 款之規定，受處分人將遭受撤銷緩起訴處分之不利益
    ；反之，倘其確實遵守並履行各項緩起訴條件，除非合於刑
    事訴訟法第260 條所定情形之一，否則受處分人即無再就同
    一案件遭受刑事訴追之虞。從而，受處分人已因上開緩起訴
    處分而剝奪其財產權，主觀上前揭金錢給付義務亦具有強制
    性、懲罰性，雖不若易科罰金係以支付金錢作為自由刑之替
    代，惟經由緩起訴處分條件之履行使其免於遭檢察官發動起
    訴程序，仍具有替代刑罰之效果，廣義而言，應屬前揭所稱
    之「實質刑事法律處罰」，而有行政罰法第26條第1 項「一
    事不二罰」規定之適用。
五、至於法務部95年5 月25日法律字第0950700393號函雖謂：行
    政罰法第26條第2 項所稱「不起訴處分」包括「緩起訴處分
    」在內等語，惟該項乃例外得裁處行政秩序罰之補充規定，
    參諸該條文係將「不起訴處分」、「無罪」、「免訴」、「
    不受理」、「不付審理」等不能證明刑事被告犯罪或未曾使
    其實際接受刑罰之情形逐一臚列，顯然與該條第1 項所指發
    生處罰競合之前提要件尚有未合，故有第2 項仍依違反行政
    法上義務規定裁處之必要。本件緩起訴處分既非不能證明行
    為人之犯罪事實，且有支付一定金額之實質處罰，自與上開
    行政罰法第26條第2 項列舉之不起訴處分等情形迥然有別，
    仍無從遽為比擬而為相同之處置。若非如此，則刑事被告如
    經法院循審判程序判處罰金或得以易科罰金之拘役或有期徒
    刑，均得以援用行政罰法第26條第1 項之規定，免於處以行
    政秩序罰之雙重不利益；至於藉由緩起訴處分而節省司法資
    源者，在基於實質懲罰目的而其財產權遭受剝奪之餘，卻仍
    需繳納一定金額之行政罰鍰，其結果勢必降低刑事被告接受
    緩起訴處分之意願，而反噬緩起訴處分替代繁複刑事審判程
    序之制度性機能。準此以言，行政罰法第26條第2 項既未將
    緩起訴處分列舉其中，本於「例外規定從嚴解釋」之法理及
    前揭說明，自不能將條文中「不起訴處分」之範圍，擴及於
    性質顯不相同之「緩起訴處分」，且亦非得以具體個案中比
    較當事人實質上是否影響其財產權利（緩起訴可能係無負擔
    之緩起訴，而緩刑亦可能無負擔，惟均不影響其刑事處分之
    性質），或其影響當事人財產權利之輕重比較，憑為有無前
    揭行政罰法「一事不二罰」規定適用之標準，附此敘明。
六、綜上，本件受處分人「酒精濃度超過規定標準」之違規行為
    ，依行政罰法第26條第1 項前段規定，即應依刑事法律處罰
    之，已無再依上開道路交通管理處罰條例第35條第1 項第1
    款裁處行政罰鍰之餘地，受處分人據以聲明異議非無理由，
    原處分關於裁處罰鍰4 萬5 千元部分應予撤銷，另由本院為
    受處分人不罰之諭知。另原處分機關裁處吊扣機車駕駛執照
    12個月及施以道安講習部分，於法並無不合，附此敘明。
七、據上論斷，應依道路交通管理處罰條例第87條第2 項，道路
    交通案件處理辦法第20條，裁定如主文。
中    華    民    國    99    年    9     月    21    日
                  交通法庭  法  官  楊萬益
以上正本證明與原本無異
如不服本裁定應於送達後5日內向本院提出抗告狀
                            書記官  譚系媛
中    華    民    國    99    年    9     月    21    日

司法院資訊處製作；財團法人民間司法改革基金會備份。
